【裁判字號】    89,上,309
【裁判日期】    900911
【裁判案由】    給付違約金
【裁判全文】
臺灣高等法院臺南分院民事判決  八十九年度上字第三○九號  ｊ
      上  訴  人  甲  ○  ○
      被  上訴人  丙  ○○○
      法定代理人  乙  ○  ○
右當事人間請求給付違約金事件，上訴人對於中華民國八十九年九月二十七日臺灣雲
林地方法院第一審判決（八十九年度訴字第二五四號）提起上訴，本院判決如左：
      主    文
上訴駁回。
第二審訴訟費用由上訴人負擔。
      事    實
甲、上訴人方面：
一、聲明：求為判決：(一)原判決廢棄。(二)被上訴人應連帶給付上訴人新台幣（下同）
    伍拾捌萬肆仟貳佰捌拾元及自起訴狀繕本送達被上訴人之翌日起至清償日止，按
    年息百分之五計算之利息。(三)被上訴人東楚建設有限公司（以下稱東楚公司）應
    給付上訴人伍拾肆萬元及自八十九年八月十日起至清償日止，按年息百分之五計
    算之利息。(四)被上訴人丙○○○應給付上訴人捌拾壹萬元及自八十九年八月十日
    起至清償日止，按年息百分之五計算之利息。(五)請准供擔保宣告假執行。
二、陳述：除與原判決記載相同者，予以引用外，補稱：
  (一)被上訴人丙○○○在原審否認土地預定買賣契約書之真正，原審經調查認定為真
    正，惟竟以系爭房地之買賣係以買賣方式，而為讓與擔保之契約，並非單純之買
    賣契約為由，為上訴人敗訴之判決，顯違民事訴訟法第三百八十八條之規定（最
    高法院四十七年台上字第四三０號判例參照）。
  (二)況本件房屋之買賣，係單純之買賣，非如原判決所謂，其目地乃在擔保上訴人借
    與被上訴人東楚公司之金錢債權。查系爭房地買賣契約係於八十六年二月三日所
    簽訂，同年三月五日繳付定金二萬二千元，再於同年三月十八日及七月九日匯款
    九十八萬元及三十四萬八千元給被上訴人東楚公司，合計即系爭房地之自備款總
    額一百三十五萬元，而上訴人與被上訴人東楚公司之間並無借貸關係，上訴人在
    原審所稱借錢乙○○，並非借給被上訴人東楚公司，而係與訴外人褚秀玲、龐志
    文、林世顯及陳秀英等銀行同事共同借與乙○○一千萬元而言，正如同被上訴人
    丙○○○在原審之訴訟代理人丁○○，亦曾向上訴人借款七十餘萬元，原審誤以
    房地價金之匯款為借款，不無誤會。
  (三)系爭房地已給付不能，上訴人自得依民法第二百五十六條之規定解除契約，被上
    訴人東楚公司應返還上訴人已繳自備款五十四萬元，被上訴人亦應返還上訴人已
    繳自備款八十一萬元。
  (四)上訴人與被上訴人訂約承購之初，並不知工程有延誤多時情事，況縱認知之，被
    上訴人既未修改違約罰則，仍應受該約定之拘束，原審以上訴人已承認工程遲延
    之事實，事後即不得再請求違約罰款，尚有未合。
  (五)末按解除權之行使，不妨礙損害賠償之請求，民法第二百六十條定有明文，查被
    上訴人由於工程遲延，又因可歸責於己之事由，致給付不能，上訴人自受有損害
    ，因既有懲罰性違約金之約定，被上訴人自應依約給付違約金，因不能給付之原
    因為被上訴人等共同所造成，自應負連帶責任。
  (六)系爭「天喜」大樓係地主被上訴人丙○○○與建商被上訴人東楚公司合建之大樓
    ，故被上訴人丙○○○將其印章交給東楚公司處理等情，為被上訴人丙○○○在
    鈞院自認之事實，被上訴人丙○○○雖又主張東楚公司沒有辦法再蓋下去，工程
    停擺後即沒有授權，印章沒有拿回來，被東楚公司冒用，上訴人否認之，苟已停
    止授權，豈有不取回印章之理？況縱有其事，亦不能對抗上訴人，至少亦應負授
    權人之責任。
  (七)系爭天喜大樓Ａ１一樓之房屋買賣契約書，係被上訴人東楚公司與上訴人簽訂，
    被上訴人丙○○○指係通謀虛訂，土地部分之買賣契約，係被上訴人丙○○○與
    上訴人簽訂，被上訴人則指係偽造，空言主張，均未舉證以實其說。
  (八)被上訴人東楚公司之負責人乙○○曾於八十六年二月三日至上訴人服務之上海銀
    行仁愛分行求售天喜大樓Ａ１一樓房屋，當時即出示買賣契約書，但上訴人當時
    未決定要買而未簽約。其後於電話中聯絡決定要買，於是乙○○於三月五日前來
    簽約，上訴人當天先付現金二萬二千元，約定自備款部分之餘款，日後電匯，因
    當時主體工程已大致完成，且先前已與龐志文有金錢往來，已建立互信，乙○○
    乃在付款明細表全部蓋上收款章，上訴人於八十六年三月十八日及七月九日匯款
    九十八萬元及三十四萬八千元給被上訴人東楚公司，凡此有買賣契約書、匯款單
    等可證，證人龐志文亦結證，於八十六年三月初在上海銀行仁愛分行三樓會議室
    在場目睹簽約等語，證明買賣為真。
  (九)上訴人與訴外人褚秀玲、龐志文、陳秀英及林世顯等，因乙○○及丁○○借錢投
    入天喜大樓之興建工程未還，認有詐欺之嫌，於八十九年五月二日向雲林地檢署
    檢察官提出告訴，其間多次開庭偵訊，至同年十一月間偵結不起訴處分，苟系爭
    房屋之買賣，係以買賣方式而為讓與擔保之契約，乙○○豈有不向檢察官言明，
    以為有利於己之抗辯？被上訴人主張買賣契約係八十六年七月九日以後通謀所訂
    ，參諸龐志文之證言，尤不足採。抑有進者，苟買賣合約書係八十六年七月九日
    以後通謀偽造，衡情應會製作較為完備之契約書，以為掩飾，但觀諸兩份買賣契
    約書，土地部份有簽訂日期為八十六年二月三日之填載，房屋部份則日期空白，
    兩份契約書之付款明細表之後，全由乙○○簽名，並簽註「３∕５」之日期，何
    以反而留此易引起爭議之記載方式，應係八十六年二月三日乙○○攜帶兩份合約
    書要求上訴人買受時，即已在土地部分合約書填上八十六年二月三日之日期，但
    當場上訴人尚未決定買受，乙○○乃就此攜回，迨上訴人在電話中談妥，決定簽
    約買受，乙○○乃再將該兩份合約書，於同年三月五日帶至台北與上訴人簽約，
    雖僅收取現款二萬二千元，但基於信賴上訴人日後會匯款，並免日後再行簽收之
    麻煩，乃在付款明細表預蓋簽收章，而於末尾簽名附註當天「３∕５」之日期，
    顯見係在亳無作假之心態下，便宜行事，才有如此不完備，且易生爭議之情形。
    至於控告乙○○及丁○○等之詐欺案，因係與多人聯名控告，旨在討債，故不分
    借款或買賣價款，將匯款資料全部送請律師撰寫書狀，以致將系爭購屋價金亦列
    入借款之中，但究難以此錯誤，認系爭買賣為虛假。
三、證據：除援用第一審所提證據外，並聲請訊問証人龐志文。
乙、被上訴人方面：
  東楚公司部分：
  本件被上訴人東楚公司法定代理人乙○○未於言詞辯論期日到場，亦未提出任何書
  狀作何聲明陳述。
  丙○○○部分：
一、聲明：求為判決：(一)上訴駁回。(二)如受不利判決時，請准供擔保免為假執行。
二、陳述：除與原判決記載相同者，茲引用之外，補稱：
  (一)查上訴人與被上訴人東楚公司間買賣契約，確非真正，有以下各點可證：上訴人
    在原審提出之系爭房地買賣契約書，雖記載「簽約日期」為八十六年二月六日，
    惟據甲○○與龐志文等人向雲林地檢署提出之告訴狀，指稱「於八十六年三月一
    日乙○○及丁○○執上開合建工程相關文書資料，例如公司執照、建照、公司帳
    目表等，以工程款不足為由向告訴人等借款，并以東楚公司出具借款契約及本票
    貳仟零柒捨伍萬元作為擔保，另被告等為博取告訴人之信賴，並提出客戶名冊信
    誓旦旦地稱該工程已賣出九成之房屋，絕無問題，並謂所借款項於半年內即可歸
    還云云，於是告訴人等乃先後分別匯款予被告二人，惟於匯款後卻遲遲未見完工
    」等語。足見所謂上訴人於八十六年二月六日向東楚公司簽約購買系爭房地乙事
    ，顯不可能。
  (二)另上訴人前揭告訴理由狀指稱，當時有多筆借款均以匯款方式處理，其中上訴人
    匯予東楚公司有八十六年三月十八日之九十八萬元及八十六年七月九日之三十四
    萬八千元兩筆。可知上訴人該兩筆匯款是借款，非購屋之價金。上訴人提出之系
    爭房地買賣契約書，必係於八十六年七月九日以後所偽造。蓋該契約書上並無該
    兩筆款項「給付日期」之約定，可見「買賣價金」乃依該兩筆匯款反向推算，故
    該契約書必然是上訴人第二筆款項匯款後，被刻意偽造。
  (三)又上訴人在另補充告訴狀中指稱，「．．．於當場核算該工程未來所需資金有吾
    等之借款後應可完工，遂不疑有他同意由東楚建設為借款人與吾等簽訂借款契約
    及本票。吾等遂於日後分多次依其要求以工程款支付為由或匯款或交付現金予東
    楚建設或丁○○，且於八十六年間與陳君約至桃園中正機場再次經丁○○口述證
    實吾等投入之借款將可使工程順利完工且得以求償。八十七年九月求償期已至，
    吾等向東楚建設求償，但陳君及阮君言該工程未完工，希望吾等不要採取法律行
    動，以免影響工程進度，待完工後吾等即可順利求償．．．」等語；益證上訴人
    與被上訴人東楚公司間買賣契約，確非真正，此由上訴人迄至八十七年九月求償
    期已屆至後，仍一意追索，可得證明。
  (四)證人龐志文所證，不足採信，被上訴人否認之。理由為：證人龐志文顯有偏頗。
    龐志文亦借款予東楚公司負責人乙○○，因乙○○無法解決，證人龐志文遂以乙
    ○○涉嫌詐欺為由，向台灣雲林地方法院檢察署提出告訴，惟乙○○受不起訴處
    分確定，龐志文心有未甘，其立場與上訴人相同，顯有偏頗明甚。龐志文所述，
    顯與上訴人所提證據不符：其陳稱：「價金多少如何給付我不知道，但是簽約之
    後，甲○○把錢匯到乙○○他老婆連紋清的帳戶內．．．」、「之前他有借錢給
    乙○○，有把錢匯到乙○○帳戶內，簽約後就常匯錢到乙○○老婆連紋清帳戶內
    」云云，其意似謂「購屋款項」係匯到連紋清之帳戶內，惟上訴人卻稱匯至被告
    東楚公司之匯款單所示，係購買房屋之匯款，兩人所言顯然矛盾。證人所言與上
    訴人提出之證據不符，自不足採信。
  (五)上訴人本與被上訴人東楚公司間，素有金錢往來，此有鈞院調閱台灣雲林地方法
    院檢察署八十九年偵字第三○七七號案卷足稽。故僅憑上訴人提出之匯款單，實
    不足證明該二筆匯款確係因買賣房屋所給付之價金，更不足證明其與東楚建設公
    司間確有買賣之真意存在。進言之，上訴人於上揭偵查案件中，指稱係借錢予乙
    ○○，並就檢察官提示乙○○八十九年九月一日簽發之一千萬元收據，上訴人答
    稱：「本收據是我們陸陸續續給乙○○Ｘ萬元，他沒有收據給我們所以我們請他
    簽發一張約一千萬元的收據給我們，因為後來找乙○○出面他都避不見面，我們
    是偷偷到台中找他才請他簽發一張本件收據以為憑證」等語。又上訴人在該告訴
    狀指稱，乙○○及丁○○於八十六年三月一日，以工程款不足為由向告訴人等借
    款，並謂所借款項於半年內即可歸還，．．．於是告訴人等乃先後分別匯款予被
    告二人，惟於匯款後卻遲遲未見完工，本欲循法律途徑解決，惟在其一再請求下
    ，於民國八十九年九月一日由律師見證保證還款等語。而據上訴人提出之所謂「
    買賣價金」匯款單據兩紙，其日期分別於八十六年三月十八日、七月九日，均在
    八十六年三月一日之後，由此可知，上訴人之匯款單據根本無從據以證明是為買
    賣價金之支付；而前揭所謂一千萬元之收據，應係為告訴人等陸續借款以後，因
    乙○○清償發生困難所要求書立之另紙憑證，上訴人並未有另行交付一千萬元予
    乙○○之情事，故上訴人辯稱該一千萬元借據與本件匯款無關，顯不足採。
  (六)上訴人於告訴乙○○詐欺案件中，始終未曾主動言及買賣房屋之情，足見其自始
    即未有買受系爭房屋之真意，嗣上訴人因討債不成，故轉而持該買賣契約向被上
    訴人等請求賠償其所受損害明甚；是其與乙○○所為通謀虛偽意思表示之買賣契
    約，自屬無效。上訴人辯稱苟係通謀虛偽意思表示，應會製作完備之契約書乙節
    ，此乃因各當事者之才智經驗不同，甚或過於自信，百密一疏所至，上訴人之推
    論無法贊同。反之，買賣房屋之金額為數不小，若有買賣之真意，就一般經驗法
    則，買賣雙方必定事事謹慎，注意細節，怎可草率了事？甚且連簽約日期亦付之
    闕如，且賣方僅收取區區二萬二千元，豈可能於付款明細表中將簽收章一次蓋完
    ？如此不合理之辯詞，足以證明雙方間係以虛偽簽訂房屋買賣契約書面，希冀擔
    保其借款之清償，確無買賣房屋之真意甚明。
  (七)被上訴人丙○○○前乃與訴外人林正鎮訂立合建契約，並未授權予東楚建設公司
    出賣房屋，且合建契約第十四條約定：就甲方即地主所分得部分之房屋及土地全
    部，乙方即林正鎮不得向任何人辦理貸款及買賣，並不得將全部合建事宜轉讓第
    三者；再者，被上訴人雖曾因合建交付印章與林正鎮，但八十五年間該等房屋既
    已停建，嗣後乙○○並無權再行使用，上訴人主張其與乙○○於八十六年二月間
    簽訂買賣契約書面云云，仍係於停工之後所為，故被上訴人亦無任何授權人責任
    可言。
三、證據：購屋客戶明細乙份。
丙、本院依職權調閱台灣雲林地方法院檢察署八十九年度偵字第三○七七、三九六五
    號偵查案卷宗；及向經濟部中部辦公室調查東楚建設有限公司，有無辦理公司解
    散登記。
      理      由
一、被上訴人東楚公司法定代理人乙○○經合法通知，未於言詞辯論期日到場，核無
    民事訴訟法第三百八十六條所列各款情事，准依上訴人聲請，由其一造辯論而為
    判決。
二、上訴人主張伊於八十六年三月五日，與被上訴人東楚公司訂立「房屋預定買賣契
    約書」，購買坐落雲林縣斗六市○○段社口小段一二六、一二六之八到一二六之
    十九號土地上，由東楚公司興建之「天喜」編號Ａ棟壹號一樓房屋一戶，同時與
    被上訴人丙○○○訂立「土地預定買賣契約書」，購買上開房屋之基地應有部分
    ，雙方約定自開工日起，七百個工作天完工，被上訴人自八十二年六月二十九日
    取得建照執照，依法最遲應於同年十二月二十九日開工，扣除雨天、假日等則七
    百工作天至八十五年九月九日即應完工，乃被上訴人遲延至八十八年八月二十七
    日始完工，依約被上訴人應賠償已收價款千分之一，伊已繳房屋價款五十四萬元
    ，被上訴人延遲一千零八十二天，應賠償五十八萬四千二百八十元，又被上訴人
    於八十六年六月間將系爭房地出賣與訴外人黃瑞彬，伊自得解除契約，請求返還
    已付房屋價金五十四萬元、土地價金八十一萬元，並各該款項自完工日起算之法
    定遲延利息等情，爰依契約及解除契約之法律關係，求為命被上訴人連帶給付五
    十八萬四千二百八十元、被上訴人東楚公司給付五十四萬元、丙○○○給付八十
    一萬元，並分別自起訴狀繕本送達翌日或八十九年八月十日起算之法定遲延利息
    之判決。
三、被上訴人丙○○○則否認曾出售系爭房屋之基地與上訴人，上訴人所提土地預定
    買賣契約書上「丙○○○」之印文非真正，辯稱未授權乙○○出售系爭土地，不
    負契約責任，伊係與訴外人林正鎮，找第三人繼續完成系爭房屋等語，資為抗辯
    。
四、上訴人主張其於八十六年三月五日與被上訴人就系爭房地成立買賣契約，並已交
    付房屋價款五十四萬元、土地價款八十一萬元之事實，固據其提出房屋、土地預
    定買賣契約書各一件為證，並舉証人龐志文為証，然為被上訴人所否認，是本件
    應先審究者，乃兩造間是否確就系爭土地、房屋成立買賣契約？
  (一)查上訴人於起訴書狀及準備書狀(一)（原審卷第四頁、本院卷第二十九頁）自陳，
    系爭房地買賣契約係於八十六年二月三日簽訂，此固與其所提出之買賣契約載上
    所填載日期相符，惟查上訴人於原審審理時，則稱契約係八十六年三月五日簽訂
    （原審卷第二０四頁反面），對契約簽訂日期說詞前後不一，而上訴人曾因東楚
    公司負責人乙○○向伊調借現金甚多，未能償還，於八十九年五月間對乙○○提
    出刑事告訴，其告訴狀指稱「八十六年三月一日乙○○及丁○○執上開合建工程
    相關文書資料，例如公司執照、建照、公司帳目表等，以工程款不足為由向告訴
    人等借款，并以東楚公司出具借款契約及本票新台幣貳仟零柒捨伍萬元作為擔保
    ，另被告等為博取告訴人之信賴，並提出客戶名冊信誓旦旦地稱該工程已賣出九
    成之房屋，絕無問題，並謂所借款項於半年內即可歸還云云，於是告訴人等乃先
    後分別匯款予被告二人，惟於匯款後卻遲遲未見完工」等語（原審檢察署八十九
    年偵字第三０七七號卷，第四十九頁以下），通篇告訴狀所載，均係指明乙○○
    以本件工地投資向伊借貸之事，未見有任何買賣系爭房地之事，足見乙○○於八
    十六年三月一日至台北找上訴人商議，主要係向上訴人借貸，而非如上訴人主張
    係討論買賣系爭房地，上訴人所述本件買賣係三月一日商議，五日簽約云云，尚
    非可採。
  (二)又上訴人主張其係於八十六年三月五日付訂金二萬二千元，再於同年三月十八日
    、七月九日匯款九十八萬元、三十四萬八千元，合計係自備款一百三十五萬元，
    此為被上訴人所否認，查一般所謂預售屋之買賣，價金均在數百萬元間，故契約
    習慣上均係分期給付，且有所謂訂金、簽約金、開工款等各項時間，作為分期付
    款之日期，此觀上訴人所提出之系爭買賣契約亦然，若買方係建商建築中途購買
    者，通常則係將先前各期款一次或數次付清，而上訴人購買系爭房屋，既係於八
    十六年三月五日訂約，已在系爭預售屋推出一年以後，則依常理其付款方式，必
    須將已到期之各分期款一次或分數次繳清，且一般而言，訂金及簽約金亦一次付
    清，乃本件上訴人竟謂其簽約時，僅付二萬二千元訂金，顯與一般經驗法則及交
    易習慣不合。又依約價款係分數期給付，如此可減輕購屋者之籌款、付款壓力，
    乃依上訴人主張，其於簽約後分二次、一次給付九十八萬元，一次給付三十四萬
    八千元，亦與預售屋買賣之付款習慣不相符合，況查上訴人於其告訴乙○○詐欺
    之訴狀內，亦指出以匯款方式借貸乙○○，於八十六年三月十八日匯九十八萬元
    ，八十六年七月九日匯三十四萬八千元（偵查卷第六十四頁）。綜上所述，是上
    訴人所指為買賣價金之二筆款項應係借與乙○○之借款，而非本件房地買賣之價
    金，事甚明確。
  (三)又上訴人雖舉証人龐志文為其有利之證明，而龐志文亦到庭証述確曾見乙○○與
    上訴人簽訂系爭買賣契約云云，惟查龐志文與上訴人係上海商業銀行之同事，証
    人與乙○○原係大學之室友，先前已借與乙○○數百萬元未能獲償，且上訴人之
    所以借貸乙○○數百萬元，亦係因証人介紹而來，故証人心裡上對上訴人感覺愧
    憾，其証言自難免偏頗，況其所証述「（買賣）價金多少不知道。但是簽約後，
    甲○○把錢匯到乙○○他老婆連紋清帳戶內，也有一部分係付現金，有一次還拿
    到台中給他」，「我常看他匯錢，問過他，說是要繳房貸」，「簽約後就常匯錢
    到乙○○老婆連紋清帳戶內」（本院卷第七十七頁以下），可見上訴人所匯款項
    大都係指名連紋清，並非東楚公司，顯係借款而非價款，且其所述「一部分付現
    金，且曾親自拿去台中」云云，亦與上訴人所述分「二次匯款，匯入東楚公司」
    云云，不相吻合，是証人之証言，不足為其有利之証明。
  (四)末查被上訴人東楚公司之法定代理人乙○○雖未於本院審理期間到庭或以書狀作
    何陳述，惟其於原審曾具狀答辯稱，「伊與上訴人於八十六年二月三日所簽買賣
    契約，係供上訴人投資伊任法定代表人之公司（即東楚公司）之擔保之用，雙方
    並無買賣行為，並表示上訴人確於八十六年三月十八日七月九日分別匯入九十八
    萬元、三十四萬元至伊公司帳戶內進行投資」（原審卷第三０二頁以下），此項
    陳述，參諸上開說明，並參酌系爭二件書面契約，契約始頁當事欄承買人方面竟
    未列名、地址、電話均未填載，甚為簡陃，與一般買賣契約均慎重其事妥為記載
    者不同，乙○○此項陳述，應堪採信。
  (五)綜上所述，上訴人主張，兩造間就系爭房地成立買賣一節，不可採。被上訴人丙
    ○○○所辯系爭契約係乙○○與上訴人通謀成立一節，為可信。
五、本件上訴人主張兩造間就系爭不動產有買賣契約，既不可採，則其主張因被上訴
    人違約乃解除契約，亦無可取。從而上訴人本於契約解除之法律關係，請求被上
    訴人連帶或各別給付如聲明所示金額及法定遲延利息，為無理由，不應准許。其
    假執行之聲請亦失所附麗，應併予駁回。是則原審為上訴人敗訴之判決，及駁回
    其假執行之聲請，於法並無不合。上訴意旨指摘原判決不當，求予廢棄改判，為
    無理由，應予駁回。本件事証已臻明確，兩造其餘攻擊防禦方法及証据資料，核
    與本件判決結果不生影響，不予一一論述，併予敘明。
六、據上論結，本件上訴為無理由，依民事訴訟法第四百四十九條第一項、第七十八
    條、第四百六十三條、第三百八十五條第一項前段，判決如主文。
中      華      民      國    九十      年      九      月     十一     日
                                    臺灣高等法院臺南分院民事第四庭
~B1審判長法官  王    惠    一
~B2      法官  張    世    展
~B3      法官  吳    上    康
右為正本係照原本作成。
如對本判決上訴，須於判決送達後二十日內向本院提出上訴狀；未表明上訴理由者，
應於上訴後二十日內向本院提出理由書。
中      華      民      國    九十      年      九      月     十七     日
                                        法院書記官  洪    雅    美


司法院資訊處製作；財團法人民間司法改革基金會備份。
